【裁判字號】    96,訴,277
【裁判日期】    970104
【裁判案由】    詐欺等
【裁判全文】
臺灣花蓮地方法院刑事判決               96年度訴字第277號
公  訴  人  臺灣花蓮地方法院檢察署檢察官
被      告  甲○○
上列被告因詐欺等案件，經檢察官提起公訴（96年度偵字第2402
號），本院判決如下：
    主  文
甲○○意圖為自己不法之所有，以詐術使人將本人之物交付，處
有期徒刑壹年陸月，減為有期徒刑玖月；又行使偽造私文書，足
以生損害於公眾及他人，處有期徒刑拾月，減為有期徒刑伍月，
偽造之交通部公路總局臺北區監理所花蓮監理站車號Ｕ五-二三
一二號「汽（機）車各項異動登記書」、「汽（機）車過戶申請
登記書」上偽造丙○○之署名各壹枚（共貳枚）均沒收。應執行
有期徒刑壹年壹月，偽造之交通部公路總局臺北區監理所花蓮監
理站車號Ｕ五-二三一二號「汽（機）車各項異動登記書」、「
汽（機）車過戶申請登記書」上偽造丙○○之署名各壹枚（共貳
枚）均沒收。
    事  實
一、丙○○、乙○○係同居人關係，甲○○、丙○○係於民國84
    年間在臺灣花蓮監獄服刑時認識而成為至交。緣丙○○於94
    年1月2日因懲治盜匪條例案件遭羈押，甲○○見有機可乘遂
    意圖為自己不法之所有，於同年4 月間，在臺中縣大甲鎮○○路47巷8 號乙○○住處，向乙○○謊稱丙○○有可能會被
    判無期徒刑，其可幫忙疏通，看能否不要判到無期徒刑並照
    顧丙○○在獄中之生活，約需新臺幣（下同）400 萬元之費
    用，致乙○○陷於錯誤，而於94年4月底或5月初某日，在上
    址住處將現金400萬元交付予甲○○。
二、甲○○復意圖為自己不法之所有，因乙○○託其替丙○○所
    有車牌號碼U5-2312 號自用小客車辦理繳交稅金相關事項，
    而交付上開車輛資料及丙○○印章後，於94年12月21日，在
    交通部公路總局臺北區監理所花蓮監理站（以下稱花蓮監理
    站），先於汽（機）車各項異動登記書上偽簽丙○○之署名
    並盜蓋丙○○之印章而偽造該文書，復接續在汽（機）車過
    戶申請登記書上偽造丙○○署名及盜蓋丙○○印章而偽造該
    文書後，並進而一併持向花蓮監理站以行使，以申請補發新
    領牌照登記書及辦理丙○○所有車牌號碼U5-2312 號自用小
    客車過戶予己之程序，以此方法將丙○○上開車輛侵占入己
    ，致花蓮監理站之承辦人員並因而誤認確係丙○○本人委託
    辦理，而在所掌汽機車車籍登記文件上登載原車主將上開汽
    車過戶予甲○○之不實內容事項，足生損害於監理機關對於
    車籍管理之正確性及丙○○。
三、案經丙○○訴由臺灣花蓮地方法院檢察署檢察官偵查起訴。
    理  由
一、訴據被告甲○○固坦承有收受證人乙○○所交付之400 萬元
    及將證人即告訴人丙○○所有之上開汽車過戶至自己名下之
    事實，惟矢口否認有何詐欺及行使偽造文書之犯行，辯稱：
    伊與證人丙○○在獄中相識結為莫逆，嗣證人丙○○再因案
    遭羈押後，伊即將證人乙○○母女接來花蓮同住，以便就近
    照料，惟因證人乙○○早年曾有欠稅問題，不能存入銀行，
    才將400 萬元交予伊，伊並有幫證人乙○○支付保險費、稅
    金，信中所言要證人丙○○花點錢免遭判無期徒刑係建議他
    請律師，400萬元伊只是代為保管，因嗣後伊作生意失敗將
    錢挪用，證人丙○○亦有同意伊使用這筆錢；車子部分係證
    人乙○○要賣掉，因證人黃坤山無法換發身分證，才希望過
    戶給伊，證人乙○○才將證件及印章等資料交伊辦理，伊亦
    有將伊原有車輛交證人乙○○辦理過戶至乙○○名下以車易
    車，且為證人乙○○繳交近萬元之罰單，並非侵占云云。惟
    查：
    (一)證人乙○○於偵查中結證稱：「我與丙○○是同居關係，
      丙○○入花蓮監獄服刑後，於94年5 月初搬到花蓮與甲○○、羅美慧同住。」、「我是94年間認識被告的，也就是
      丙○○入獄的時候認識的．．．」、「甲○○跟我說丙○○可能會被判無期徒刑，他要幫我去疏通，看是否能不要
      判無期徒刑，所以我就把400萬元交給他。我是於94年3、
      4月間，於我現在居處拿現金給他。」（參他字卷第42-43
      頁）等語。嗣於本院審理時復結證稱：「一開始被告說要
      拿400萬元去關說，後來又說400萬元要放在代書那裡賺利
      息。被告確實有幫我繳保險費，但我並沒有要求他幫我繳
      。」等語（參本院卷第28頁）、「被告之前打電話問候我
      ，他說要是有關係的話，盡量不要讓丙○○被判無期徒刑
      ，在牢裡受苦。被告說他跟典獄長是朋友，沒有說典獄長
      由他處理。」、「我是用現金交付被告，我並不知道他後
      來把錢存入他自己的戶頭。丙○○是事後問我生活過得怎
      麼樣，我才告訴他這件事。」、「（你有無問被告疏通結
      果？）我沒有問，我不知道他要怎麼利用這些錢。」、「
      （這400萬元既然是要用在疏通，為何後來會變成幫你交
      保費？）事隔2、3個月後，被告告訴我丙○○是重刑犯無
      法疏通，但是他有請人照顧丙○○。」、「（那你有無請
      被告把錢還給你？）被告說這筆錢要交給代書生利息，被
      告說這些利息可以用來交保費。」等語（參本院卷第59頁
      至第61頁）。就被告如何要證人乙○○交付400萬元，至
      為明確，復參以證人丙○○係於94年7月8日為臺灣臺北地
      方法院以94年度重訴字第20號案件判決有期徒刑12年，有
      證人丙○○前案紀錄表在卷可稽，且參諸被告嗣後與證人
      丙○○之往來書信，一再提及與相關監所首長熟識相善等
      語（參他字卷第5頁至第7頁），顯見證人乙○○上開證詞
      ，應屬可信，否則證人乙○○實無須將此筆鉅額之款項任
      交由僅認識數月之丈夫友人之理，且果如被告所言，係代
      證人丙○○、乙○○保管上揭金錢，因嗣後生意失敗而將
      錢挪用賠光，亦同屬犯罪行為，證人乙○○實無另行憑空
      捏造係關說費用之必要。
    (二)再者，被告自行提出之證人丙○○信件中，證人丙○○寫
      給被告之妻羅美慧之信件中亦提及：「．．．小玉（按即
      乙○○）才告訴我，錢早在去年就全被大哥拿走．．．我
      來花蓮執行才知道．．．」、「．．．他會開這三張佰萬
      支票，是我要看信託的證據（收據），結果用自己電腦隨
      便打一張簽名蓋章，小玉一看之後對他說：這張我看就知
      道是造假，絕對騙不了文龍（按即丙○○）．．．」等語
      （參他字卷第70頁、第71頁）。益徵被告所謂代為保管，
      及錢放代書處可以生利息云云，顯係嗣後卸責之詞，難以
      憑採。至證人丙○○嗣於本院作證時改稱：「因為被告安
      排我可以過來花蓮服刑，但不表示被告可以幫我解決官司
      。被告有親戚是法務部人事處的人。」、「這些錢是要請
      被告照顧我太太及小孩。」、「我有同意被告運用這筆錢
      ，後來被告拿了錢都不出面，所以我認為我被騙了。」、
      「被告有告訴我錢放在代書那裡生利息。」云云，與證人
      乙○○已先後於偵查及本院審理時一致之指訴不同，顯係
      礙於人情或壓力所為迴護被告之詞而難以憑信。被告確有
      向證人乙○○訛稱可不要判到無期徒刑並照顧丙○○在獄
      中之生活，而詐取證人乙○○交付之400 萬元一情，應堪
      認定。
    (三)證人丙○○所有車牌號碼U5-2312號自用小客車，於94 年
      12月21日，在花蓮監理站過戶為被告名下一情，亦有汽（
      機）車過戶登記申請書、汽（機）車各項異動登記書各 1
      份在卷可稽，被告有將上開證人丙○○名下車輛過戶至己
      名下一節，自堪採信。被告雖以：車子部分係證人乙○○
      要賣掉，因證人黃坤山無法換發身分證，才希望過戶給伊
      ，證人乙○○才將證件及印章等資料交伊辦理云云。惟證
      人乙○○於偵查中及本院審理時，已明確證稱：並沒有同
      意把丙○○所有之U5-2312 車子過戶予被告。（參偵卷第
      43頁）、「被告說要幫我查丙○○之車子的資料，因為丙○○有些稅金沒繳，所以我就把身分證等資料給他。」（
      參本院卷28頁）、「被告說要幫我處裡燃料稅、牌照稅，
      而我帶小孩不方便，所以才會交付汽車證件，印章，給他
      到高雄去辦後來變成過戶。」、「（你有無同意被告過戶
      ？）我沒有同意，丙○○也沒有同意。」（參本院卷第61
      頁）、「被告自己也有一部車子，有時候我們會交換使用
      。94年12月間被告有將丙○○那台車子交給別人使用一段
      時間。」（參本院卷第65頁）等語，就被告如何辦理過戶
      之情節已證述甚詳。況被告在寄予證人丙○○之信件中，
      已自承汽車由被告作主過戶至被告名下（參他字卷第8 頁
      ），益徵被告將上開車輛過戶予己，應未得證人丙○○或
      乙○○之同意。又上開車輛過戶予被告後，被告旋將該車
      於95年3月7日過戶予案外人何靜怡，亦有汽（機）車過戶
      申請登記書1 份在卷可稽。苟如被告所辯係證人乙○○要
      變賣，則本件車輛可過戶予被告，當亦可過戶予他人，不
      因證人丙○○之身分證新舊而有差別，且被告又何須多此
      一舉，先過戶予自己再過戶予他人，徒增車輛轉手次數，
      而貶低車價。至被告又辯稱：已為證人乙○○繳交近萬元
      之罰款，並舉罰單及裁決書為據，惟此亦僅能證明證人乙○○曾有使用被告所有之車輛，而難反證證人乙○○或丙○○有同意將前揭證人丙○○所有之車輛過戶登記予被告
      。是被告上開辯解，均係臨訟卸責之詞，難以採信。
    (四)綜上所述，被告確有向證人乙○○訛稱約需400 萬元，可
      幫忙疏通，看能否使證人丙○○不要判到無期徒刑並照顧
      丙○○在獄中之生活，及利用乙○○與其常交換使用而持
      有上揭證人丙○○車輛之機會，取得相關資料及證人丙○○印章，將上開車輛過戶登記予自己名下，易持有為所有
      之意思而加以侵占入己之犯行，均堪認定。被告所辯，或
      不合情理或係臨訟圖卸之詞，均難以採信，被告犯行，洵
      堪認定，應依法論科。
二、按被告行為後，刑法於95年7月1日修正公布施行，而有關新
    舊法之比較，應就罪刑有關之共犯、連續犯、累犯加重等暨
    其他法定加減原因（如身分加減）與加減例等一切情形，綜
    其全部罪刑之結果而為比較。被告行為後，刑法第55條關於
    牽連犯之規定，業已刪除，本件被告所犯上開行使偽造私文
    書罪、使公務員登載不實罪、侵占罪3 罪依修正前刑法具有
    牽連犯之關係，然依修正後刑法之規定，牽連犯已經刪除，
    自應分論併罰；又依同法第33條第5 款，本案被告所涉犯刑
    法第339條第1項之罪，其法定本刑為「處五年以下有期徒刑
    、拘役或科或併科1 千元以下罰金」，依據修正前刑法第三
    十三條第五款，其罰金部分之最低額為銀元1 元，經依罰金
    罰鍰提高標準條例第1條前段、第3條規定，由主管之司法院
    及行政院於72年8月1日發布關於刑法有關罰金條文提高為10
    倍，再經折算後為新臺幣30元；然依修正後之刑法第33條第
    5款，其罰金之最低額為新臺幣1,000元以上，以百元計算之
    ；再者，修正前同法第51條第5 款規定：「數罪併罰，分別
    宣告其罪之刑：宣告多數有期徒刑者，於各刑中之最長期以
    上，各刑合併之刑期以下，定其刑期。但不得逾20年。」修
    正後同法第51條第5 款規定：「宣告多數有期徒刑者，於各
    刑中之最長期以上，各刑合併之刑期以下，定其刑期。但不
    得逾30年。」。是綜合上開各情比較結果，自以修正前刑法
    之規定，較有利於行為人。
三、是核被告所為，係犯刑法第339條第1 項詐欺取財罪、第216
    條、第210條之行使偽造私文書罪、第214條之使公務員登載
    不實罪、第335條第1項侵占罪。被告同時先後在汽（機）車
    各項異動登記書上，及汽（機）車過戶申請登記書上偽造丙○○署名及盜蓋丙○○印章之偽造行為，係屬1 犯意接續多
    次行為，侵害一個法益，應為接續犯。被告偽簽丙○○署名
    及盜用丙○○印章於汽車過戶登記申請書上，係屬偽造私文
    書之部分行為，不另構成偽造署押及盜用印文罪（最高法院
    44年台上字第864號判例、69年台上字第696號判例參照）。
    被告偽造私文書後進而行使，其偽造之低度行為應為行使之
    高度行為所吸收，而應論以行使偽造私文書罪；被告所犯行
    使偽造私文書罪、使公務員登載不實罪、侵占3 罪間，具有
    方法、結果之牽連關係，應從較重之行使偽造私文書罪論處
    。又被告所犯詐欺與行使偽造私文書2 罪，犯意各別，行為
    互殊，應分論併罰。公訴人漏未論及被告使公務員登載不實
    之犯行，因此部分與前揭論罪科刑之行使偽造私文書、侵占
    部分有牽連犯之裁判上一罪關係，為起訴效力所及，本院自
    得併予審究。爰審酌被告素行不佳、利用好友之信任，在友
    人入獄後，謊稱可解決官司，詐取友人財物，不僅嚴重妨害
    司法公信，更因此造成他人財物之重大損失，犯罪所生之損
    害非輕，犯罪後又一再飾詞否認犯行，顯無任何悔意等一切
    情狀，分別量處如主文所示之刑。又中華民國96年罪犯減刑
    條例業自96年7月16 日施行，被告所犯本案詐欺罪及行使偽
    造私文書罪之犯行時間係在96年4月24 日以前，符合減刑之
    條件，爰依上開條例第2條第1項第3 款之規定，就其宣告刑
    予以減刑2分之1，並定其應執行之刑。末以，本案汽（機）
    車各項異動登記書及汽（機）車過戶申請登記書業經提出於
    監理機關，已非屬被告所有，惟其上偽造「丙○○」之署名
    共2枚，不問屬於犯人與否，應依刑法第219條之規定，宣告
    沒收；至其上之「丙○○」之印文共2 枚，因係被告盜用真
    正印章所蓋用，並非偽造印章之印文，爰不諭知沒收（最高
    法院48年台上字第113號判例意旨參照），併此敘明。
據上論斷，應依刑事訴訟法第299條第1項前段，刑法第2條第1項
前段、第216條、第210條、第214條、第335條第1項、第339條第
1項、第219條、修正前刑法第55條、第51條第5 款，罰金罰鍰提
高標準條例第1條前段，中華民國96年罪犯減刑條例第2條第1 項
第3款、第7條、第10條第1項，判決如主文。
中    華    民    國    97    年    1     月    4     日
                  刑事第二庭    審判長法  官  林碧玲
                                      法  官  沈培錚
                                      法  官  林恒祺
上列正本證明與原本無異。
如對本判決不服，應於送達後10日內，向本院提出上訴狀（上訴
狀應記載具體上訴理由並應抄附繕本）告訴人或被害人如對於本
判決不服者，應具備理由請求檢察官上訴，其上訴期間之計算係
以檢察官收受判決正本之日期為準。
中    華    民    國    97    年    1     月    8     日
                                      書記官
附錄本判決論罪之法律條文：
中華民國刑法第216條
（行使偽造變造或登載不實之文書罪）
行使第210條至第215條之文書者，依偽造、變造文書或登載不實
事項或使登載不實事項之規定處斷。
中華民國刑法第210條
（偽造變造私文書罪）
偽造、變造私文書，足以生損害於公眾或他人者，處5 年以下有
期徒刑。
中華民國刑法第214條
（使公務員登載不實罪）
明知為不實之事項，而使公務員登載於職務上所掌之公文書，足
以生損害於公眾或他人者，處3年以下有期徒刑、拘役或5百元以
下罰金。
中華民國刑法第335條第1項
（普通侵占罪）
意圖為自己或第三人不法之所有，而侵占自己持有他人之物者，
處5年以下有期徒刑、拘役或科或併科1千元以下罰金。
中華民國刑法第339條第1項
（普通詐欺罪）
意圖為自己或第三人不法之所有，以詐術使人將本人或第三人之
物交付者，處5年以下有期徒刑、拘役或科或併科1千元以下罰金
。


司法院資訊處製作；財團法人民間司法改革基金會備份。
